【裁判字號】    98,婚,353
【裁判日期】    981123
【裁判案由】    離婚
【裁判全文】
臺灣臺中地方法院民事判決               98年度婚字第353號
原      告  甲○○
訴訟代理人  沈鈺銘律師
被      告  乙○○
訴訟代理人  蔡文斌律師
上列當事人間請求離婚事件，本院於民國九十八年十一月九日言
詞辯論終結，判決如下：
    主      文
原告之訴駁回。
訴訟費用由原告負擔。
    事實及理由
壹、原告主張：
一、兩造於民國八十七年十月十一日結婚，婚後夫妻感情初尚融
    洽，嗣因原告經商失敗，本欲租屋居住，惟被告及其娘家執
    意購買高級住宅，原告只好遷就被告而搬至被告母親所有之
    房屋居住，原告除獨自負擔全家之經濟重擔外，且在日常生
    活上百般屈就被告，對被告十分體貼，多次至國外旅遊、遊
    學，被告亦曾表示原告對其之好，讓其認為未替原告生兒育
    女感到愧疚。又因被告出身富裕家庭，為滿足被告需求，使
    被告無後顧之憂，致原告承受經濟上之強大壓力，對此，被
    告非但未適時體諒、關心，反經常因過度工作後疲累不堪之
    原告回到家中之表現而與原告爭執，或以其娘家之經濟優勢
    壓制原告，於言語上譏諷原告，造成原告精神上極大之壓力
    ；且被告個性強勢任性，每每發生爭執即情緒激動，以不理
    性之言行如跳車、跳樓等逼迫原告讓步，甚或離家而拒絕與
    原告聯繫，兩造吵架後之冷戰期經常長達一、二個月，原告
    往往一再妥協並委請親友與被告溝通，期使兩造婚姻得以圓
    滿維持。九十年六月間被告即曾離家出走，經原告四處尋找
    ，始知被告藏住在娘家，堅持不回兩造住所長達三月，且被
    告母親亦向被告提出離婚要求。於九十六年四月間，原告至
    美國創業而向被告父親借貸美金約十七萬元，期間寄住原告
    妹妹家中，被告卻屢屢要求原告另外租屋並加購保險，完全
    未慮及原告經濟負擔沈重，兩造為此多次發生爭吵；後於同
    年六月間，原告因創業失利返臺，就將上述借款歸還被告父
    親，被告仍以此揶揄原告，並質問原告為何原告父親不拿錢
    資助兩造；於同年年底，原告因無力負擔被告娘家於兩造結
    婚時贈與之ＢＭＷ汽車之花費，而將該車出售，另購一般汽
    車，被告家人亦一再鄙視、嘲諷原告購買廉價車，要求原告
    返還其汽車之折舊費用。
二、九十七年四月間，被告再以經濟問題揶揄、嘲諷原告及原告
    家人，原告思及多年來委曲求全及兩造相處情形無改善之可
    能，一時激動而搬出兩造住處，待原告心情平復後，返回住
    處向被告致歉並欲與被告溝通，被告卻悍然拒絕且執意離婚
    ，甚至於同年五月九日將住處門鎖更換，搬回台南娘家居住
    ，致原告無法回家，只能住在潮溼悶熱、無空調之倉庫裡，
    後因不堪忍受，才借住於友人之公司會議室，長達數月之久
    。被告換鎖行為，讓原告丟盡顏面，被共同居住的公寓鄰居
    用異樣的眼光看待；分居期間原告不斷透過電話、網路等多
    種管道與被告溝通，均遭被告拒絕，原告不得已寄送電子郵
    件予被告，前後共計三十餘封，希望與被告協商改善婚姻之
    道，被告仍再三漠視、否定，甚或拒絕原告請其參與佈置原
    告新家之邀約，嗣更聽信其母，要求原告準備離婚協議書至
    台南辦理離婚，但因兩造戶籍都在台中而未能完成登記。
三、原告為留美碩士，被告上開種種作為，已嚴重侵害原告之人
    格尊嚴並造成原告精神上重大負擔，致使原告罹患失眠、憂
    鬱症等，原告實受有不堪同居之虐待。又兩造分居迄今已逾
    一年，被告仍未返家與原告共同生活，顯係惡意遺棄原告在
    繼續狀態中。再被告拒絕溝通、協商，顯然無心維護兩造婚
    姻之幸福和諧，兩造間互愛、互信、互諒之婚姻基礎已蕩然
    無存而無回復之希望，有難以維持婚姻之重大事由並可歸責
    於被告，爰依民法第一千零五十二條第一項第三款、第五款
    及同條第二項規定訴請離婚等語。並聲明：請准原告與被告
    離婚。
貳、被告則以：
一、原告個性強勢，且死要面子而拉不下臉，復自識甚高，動輒
    對被告大小聲、發脾氣，要被告對其順從。兩造原生家庭之
    經濟狀況均屬中產階級，兩造會因金錢使用而起衝突，例如
    露營時，被告想買塑膠板（約一、二百元）隔離濕氣，原告
    不同意，兩造即發生爭吵，結果都是被告順從原告，被告並
    無壓制原告。因兩造結婚多年而一直未能生育子女，每次兩
    造口角，原告即提此事，令被告承受極大之身心壓力，但檢
    查結果被告並無問題。被告否認曾有跳車、跳樓之言行，至
    於使用ＢＭＷ汽車係基於安全考量，被告僅於九十年間兩造
    第一次爭吵時，曾抱怨原告未出資購屋，然被告從未看不起
    原告。
二、於九十七年四月間兩造發生爭執，原告即負氣逕自離家十餘
    日，期間原告白天雖有返家，惟夜宿公司倉庫，皆未照顧被
    告，最後原告甚至提出離婚之要求，且將其物品悉數搬走，
    被告才會更換兩造住處門鎖而後返回台南娘家調理身體，並
    告知原告，當時原告要被告好好反省，未有其他表示，故被
    告未複製鑰匙給原告。兩造分居後，原告約於九十七年五月
    二十六日搬至其友人處住，被告初始情緒非常混亂，一直無
    法平復，故未回覆原告之簡訊，因原告一再強調、承諾會永
    遠疼愛被告、終生與被告相守等語，並表示若有需要，其父
    母可與被告父母聯繫打個招呼，嗣於九十七年八月二十二日
    兩造因故未能辦理離婚登記，被告終於受原告感動，亦期待
    兩造婚姻繼續維持。詎料，原告竟背棄諾言，率爾提出離婚
    訴訟。兩造婚姻並無裁判離婚之事由，況兩造間婚姻之過咎
    應歸責於原告而非被告，原告之訴顯非有理等語，資為抗辯
    。並聲明：如主文所示。
參、得心證之理由
一、兩造於八十七年十月十一日結婚，現婚姻關係存續中，未育
    有子女，原告於九十七年四月間與被告吵架後離家，兩造分
    居迄今已逾一年餘之事實，有戶籍謄本在卷可稽，復為兩造
    所不爭執，自堪信為真實。
二、按當事人主張有利於己之事實，就其事實有舉證之責任，民
    事訴訟法第二百七十七條定有明文。又最高法院十七年上字
    第九一七號判例指出：「民事訴訟如係由原告主張權利者，
    應先由原告負舉證之責，若原告先不能舉證，以證實自己主
    張之事實為真實，則被告就其抗辯事實即令不能舉證，或其
    所舉證據尚有疵累，亦應駁回原告之請求」。本件原告訴請
    離婚，依上開說明，應由原告就其主張事實負舉證責任。茲
    依原告請求離婚之法律依據及其主張之事實，分別論述如下
    ：
（一）關於民法第一千零五十二條第一項第三款部分：
  １、按「夫妻之一方受他方不堪同居之虐待者」，他方固得向
      法院請求離婚，此為民法第一千零五十二條第一項第三款
      所明定。惟民法第一千零五十二條第三款所謂不堪同居之
      虐待，係指予以身體上或精神上不可忍受之痛苦，致不堪
      繼續同居者而言，如非客觀的已達於此程度，不容夫妻之
      一方，以主觀之見解，任意請求與他方離婚。（最高法院
      三十四年度上字第三九六八號判例參照）。
  ２、原告主張兩造結婚以來，被告常為金錢使用等問題與原告
      爭吵，並以跳車、跳樓等不理性方式迫使原告妥協，且因
      原告家境不如被告而輕視原告，屢屢以言詞揶揄、嘲諷原
      告，原告不堪忍受被告精神上之虐待，致罹患失眠、憂鬱
      症云云，固據提出被告寄發之電子郵件、醫藥收據為憑，
      並經證人即原告友人蕭信誠到庭證述略以：兩造婚後常因
      觀念差異而發生爭執，都是生活上之瑣事，例如購物或玩
      樂方式等；兩造與其等出遊時，旅程途中會購物，倘發生
      爭執，原告駕車速度即明顯變快（山路時速約六、七十公
      里），事後原告表示兩造確有爭執，被告認為可買之物，
      原告認為無必要、不妥，最後決定不買，兩造就會爭執；
      其未曾當場聽聞被告因雙方金錢使用方式之差異懸殊而羞
      辱原告，只是聽原告陳述。以使用車子來講，兩造原本有
      一輛ＢＭＷ，原告認為折舊率、維修費較高，後來原告自
      己買一輛ＣＲＶ，原告認為較實用，被告則認為未使用Ｂ
      ＭＷ汽車較無面子；又當初兩造搬到台中，原告想租屋居
      住就好，被告欲住較好之房子，兩造才會購買台中市○○
      ○街之共同住所，其聽原告說被告有質疑原告未出資協助
      購屋；原告家人一直希望兩造可以生育子女，原告曾為此
      事用了很多方法，但其個人認為此事與兩造婚姻問題無太
      大關係等語（本院九十八年十一月九日言詞辯論筆錄參照
      ）。惟醫藥收據僅足證明原告因失眠、精神病症就診，尚
      難遽認定其成因係被告所引起。而被告對於兩造會因金錢
      使用而起衝突乙情雖不爭執，但否認有鄙視原告及以跳車
      、跳樓強逼原告之舉，並辯稱係原告自識甚高、死要面子
      ，動輒對被告發脾氣、大小聲，兩造爭吵結果都是被告順
      從原告，且原告屢於雙方口角時提及被告未生子女之事，
      使被告身心承受極大壓力，至於使用ＢＭＷ汽車係基於安
      全考量，被告僅於九十年間兩造爭吵時曾抱怨一次原告未
      出資協助購屋等語。觀諸原告提出被告於九十六年七月十
      六日寄發之電子郵件內容，被告固然自承其口無遮攔、出
      言中傷原告等，但係因子女生育事宜，身心備受煎熬，致
      口氣不佳。查兩造結婚多年未育有子女，原告家人又非常
      期待兩造生育子女，於此情形下，對實際負責懷胎之女方
      即被告而言，其身體、心理上所承受之壓力，不難想見，
      則被告縱有不當言語，亦屬情有可原。再綜合兩造所陳及
      證人蕭信誠之證詞，兩造為購物事宜有所爭執時，多是被
      告屈服原告而未買，原告亦有危險駕駛等非理性行為，可
      見被告並非絕對強勢之一方，難認被告單方對原告施以虐
      待。況原告並未提出其受被告施虐之具體言詞內容，證人
      復未在場見聞，亦難為有利原告之認定，自難僅憑原告之
      片面指述即逕認被告確予以原告精神上逾越夫妻通常所能
      忍受程度而有侵害人格尊嚴與人身安全之情事，並於客觀
      上已達於予對方不可忍受之痛苦，致不堪繼續同居之程度
      。從而，原告依據民法第一千零五十二條第一項第三款之
      規定訴請離婚，非有理由。
（二）關於民法第一千零五十二條第一項第五款部分：
  １、按夫妻之一方以惡意遺棄他方在繼續狀態中者，他方得請
      求裁判離婚，民法第一千零五十二條第一項第五款定有明
      文。而所謂夫妻之一方以惡意遺棄他方在繼續狀態中者，
      係指夫或妻無正當理由，不盡同居或支付家庭生活費用之
      義務而言，最高法院三十九年臺上字第四一五號判例闡釋
      甚詳。夫妻固互負同居之義務，但違背義務之一方如未達
      於惡意遺棄之程度，他方不得據以請求離婚，最高法院二
      十年上字第一五六九號判例著有明文。是所謂「惡意遺棄
      」，不僅須有違背同居義務之客觀事實，並須有拒絕同居
      之主觀情事始為相當，若僅單純不履行同居義務，而無廢
      止夫妻共同生活之企圖，自難謂為惡意，即與上開離婚要
      件尚有未合。
  ２、原告主張其於九十七年四月間與被告爭吵後離家，待原告
      心情平復後返家欲與被告溝通，被告非但拒絕且執意離婚
      ，更於同年五月九日更換門鎖，並搬回台南娘家居住，兩
      造分居迄今已逾一年餘，被告顯然惡意遺棄等情，為被告
      所否認，並辯稱原告離家後雖有返家，但仍夜宿倉庫，皆
      未照顧被告，原告甚至將其物品搬走且提議離婚，被告才
      會更換門鎖，返回娘家調理身體，並告知原告，然原告只
      叫被告好好反省並無其他表示，因被告心情雜亂，難以平
      復，故一直逃避而未與原告聯繫，惟嗣後被告受原告持續
      寄發電子郵件之內容感動，即回心轉意欲返家與原告團圓
      等語。證人蕭信誠到庭則證述略以：九十七年五月起至同
      年八月間，原告借住其公司會議室，那次兩造發生很大爭
      執，一開始原告住在自己的倉庫，無正式床舖，只有一塊
      木板裝個蚊帳，其遂請原告住其會議室，至少有冷氣可用
      ，當時原告想挽回婚姻，不敢去租舒服的房子住；其聽原
      告講過，原告借住公司期間曾返回兩造住處而遭被告拒絕
      ，兩造分居期間，原告亦有找過被告，但都聯繫不到被告
      等語（同前筆錄參照）。依上開證人所述，其所知兩造分
      居之情形，多為原告所轉述，並非證人親身經歷，尚難採
      為不利被告之認定。而依原告所提電子郵件內容所載：「
      我一時衝動搬出五權的家，100%是我最大的錯誤」，本件
      顯然係原告自行離去兩造共同之住所，而被告雖有不回應
      原告之消極作為，惟其迭於本件訴訟程序中陳稱希望與原
      告破境重圓之意，然不為原告接受，則本件應非被告主動
      肇致「客觀上不履行同居義務」之情形，亦無積極證據足
      資證明被告有不履行同居義務而遺棄原告之主觀意念。綜
      上，原告並未舉證證明被告有「惡意」遺棄之情事，是原
      告主張依民法第一千零五十二條第一項第五款規定訴請離
      婚，亦無理由。
（二）關於民法第一千零五十二條第二項部分：
  １、按民法第一千零五十二條第二項所稱「有前項以外之重大
      事由，難以維持婚姻者」，乃抽象的、概括的離婚事由，
      係民法親屬編於七十四年修正時，為因應實際需要，參酌
      各國立法例，導入破綻主義思想所增設。但其事由應由夫
      妻之一方負責者，僅他方得請求離婚，是其所採者為消極
      破綻主義精神，而非積極破綻主義。關於是否為難以維持
      婚姻之重大事由，其判斷標準為婚姻是否已生破綻而無回
      復之希望。而婚姻是否已生破綻而無回復之希望，則應依
      客觀的標準，即難以維持婚姻之事實，是否已達於倘處於
      同一境況，任何人均將喪失維持婚姻意欲之程度而定。至
      於同條但書所規定「難以維持婚姻之重大事由應由夫妻之
      一方負責者，僅他方得請求離婚」，乃因如肯定有責配偶
      之離婚請求，無異承認恣意離婚，破壞婚姻秩序，且有背
      於道義，尤其違反自己清白（clean hands ）之法理，有
      欠公允，同時亦與國民之法感情及倫理觀念不合，因而採
      消極破綻主義。然若夫妻雙方均為有責時，則應衡量比較
      雙方之有責程度，而許責任較輕之一方向應負主要責任之
      他方請求離婚，以符合公平（最高法院九十一年臺上字第
      二０二三號判決意旨、九十五年度第五次民事庭會議決議
      參照）。
  ２、經查，本件原告主張因前開事由及兩造自九十七年五月間
      被告返回娘家而分居迄今，已逾年餘，期間被告拒絕溝通
      ，原告努力挽回婚姻而不可得，雙方各行其是，無任何實
      質夫妻生活，加以兩造金錢、價值觀不同，被告於調解時
      亦有條件同意離婚（原告給付被告數百萬元），兩造婚姻
      已無維持實益，兩造間既已無夫妻情愛、恩義，婚姻已生
      破綻，繼續此婚姻只是增加原告之痛苦云云。被告則抗辯
      原告愛面子且自識甚高，兩造倘發生爭吵，結果多是被告
      退讓，兩造婚姻是個性問題，被告願加強溝通，尚未至難
      以繼續維持之地步等語。依原告於兩造分居期間寄送被告
      之電子郵件內容觀之，原告亦自承其脾氣不佳、性格衝動
      、自我意識強，並表示永遠不放棄兩造婚姻，願以一生等
      待被告等語，被告或因鑽牛角尖、太過執著而遲未接受原
      告之道歉，致原告又背棄諾言而堅持離婚，然事後被告既
      已放下堅持並極欲修補兩造關係，足見兩造婚姻問題應尚
      未達不能解決而全然回復無望。徵之婚姻與家庭生活圓滿
      、和諧，須夫妻雙方基於互信、互諒、互愛之扶持態度，
      共同協力負擔家庭責任，而非片面、單方、強勢的要求他
      方配合，亦非逕以個人主觀感受或情緒使然挑剔他方之行
      為，如此僅會令夫妻情感及家庭生活失和，實非夫妻相處
      之道。倘原告不自我設限，能信守其上開疼惜、珍愛被告
      之承諾，多給被告一些時間化解其心結，雙方同時敞開心
      胸、放下身段，兩造間即得為良好之溝通而有效改善兩造
      婚姻問題，原告卻執意不肯退讓，逕自提起離婚訴訟作為
      解決方式，實非妥適之舉，且被告亦到庭陳明其仍欲維持
      兩造婚姻之意願。是本院審酌原告提出之證據後認為，原
      告所舉之事證，在客觀上尚難認為兩造已達無法繼續婚姻
      關係之境地，從而，揆諸上揭說明及法律規定，尚難認任
      何人處於原告同一地位，均將喪失維持婚姻之意欲。縱認
      兩造婚姻已生破綻而無回復之希望，衡諸上情，亦無證據
      足資證明原告對離婚原因為無過失或過失責任較輕之一方
      。則原告主張依民法第一千零五十二條第二項，請求判決
      兩造離婚，難認有理，應予駁回。
三、綜上所述，原告主張其受有被告不堪同居之虐待、惡意遺棄
    及兩造婚姻產生破綻係可歸責於被告，並以上述主張為其論
    據。然經本院審酌原告提出之證據後認為，原告並未就其身
    體上或精神上受有不可忍受之痛苦及被告有遺棄原告之惡意
    舉證以實其說，則原告主張依民法第一千零五十二條第一項
    第三款、第五款，請求判決兩造離婚，難認有理，應予駁回
    。又被告婚後對於家應庭應盡之責任並無怠惰失職之處，而
    原告對被告既有不滿或認為需改進之處，理應敞開心胸與被
    告誠摯溝通，雙方一起努力、成長，以求家庭之圓滿、幸福
    ，然原告畫地自限，擅自興訟，一意孤行，致雙方關係難以
    轉圜，惟衡情婚姻破綻之程度，尚未達任何人處同一境況均
    難以維持之程度，且此破綻之產生原告非屬歸責程度較輕之
    一方。從而，原告依民法第一千零五十二條第二項之規定訴
    請離婚，亦屬無據，應予駁回。
肆、本件事證已臻明確，兩造其餘攻擊防禦方法及舉證，核與本
    件判決結果不生影響，無一一審究之必要，併此敘明。
伍、訴訟費用負擔之依據：民事訴訟法第七十八條。
中    華    民    國    98    年    11    月    23    日
                  家事法庭      法  官  王靜秋
以上正本係照原本作成。
如對本判決上訴，須於判決送達後二十日之不變期間內，向本院
提出上訴狀（須附繕本）。
中    華    民    國    98    年    11    月    23    日
                                書記官   楊金池


司法院資訊處製作；財團法人民間司法改革基金會備份。
